臺灣高雄地方法院刑事判決　　　　　　　96年度訴字第1771號
公　訴　人　臺灣高雄地方法院檢察署檢察官
被　　　告　丁○○
選任辯護人　林敏澤律師
　　　　　　李亭萱律師
　　　　　　吳幸怡律師
上列被告因貪污治罪條例案件，經檢察官提起公訴（96年度偵字
第6505號），本院判決如下：
    主  文
丁○○無罪。
    理  由
一、公訴意旨略以：被告丁○○是高雄市政府文化局文化中心（
    下稱：文化中心）副處長，為依法令服務於國家、地方自治
    團體所屬機關而具有法定職務權限之人員。緣文化中心為利
    用豬年春節系列展演活動，營造城市藝術氛圍等目的，預定
    於民國96年2 月18日起至3 月4 日（農曆正月初一至正月十
    五日），在文化中心園區辦理文化高雄春節展演活動。文化
    局文化中心管理處承辦人員，遂於95年12月6 日簽請舉辦文
    化高雄春節展演活動，並請准予依規定於開標前成立評選委
    員及成立工作小組（工作小組部分，則在95年12月20日，由
    高雄市政府文化局局長指定丁○○擔任工作小組成員，負責
    審查廠商企劃書內容有無符合規定項目），嗣經高雄市政府
    文化局局長核准後，即於95年12月18日，刊登政府採購公報
    ，公告以限制性招標方式辦理招標，招標期間共有時廣企劃
    行銷股份有限公司（下稱：時廣公司）、珮聲多媒體廣告公
    司、華商管理顧問公司、好望角公關公司等4 家廠商參與此
    次投標。己○○是時廣公司實際業務負責人，之前因辦理活
    動關係，自92年起即與被告丁○○認識，己○○於95年10月
    間向丁○○表示，其受3 家民俗協會請託撰寫有關上述春節
    展演企劃書，被告丁○○因此知悉己○○可能參與春節展演
    活動投標。95年12月間某日，被告丁○○因辦公室內，並無
    機關購置副處長辦公室專用之電冰箱，頗感不便，且明知本
    身為文化中心副處長，兼文化高雄春節展演活動工作小組成
    員及開標主持人，辦理該項招標業務時，不得任意收受廠商
    之賄賂，竟仍向己○○詢問有何款式之小冰箱比較實用，暗
    示己○○致贈小電冰箱。己○○為求能順利標得該項標案，
    即於95年12月27日前往燦坤實業股份有限公司右昌店（下稱
    ：燦坤公司右昌店），以新台幣（下同）7641元之價格（由
    己○○之配偶黃昭程刷卡），購得東芝雙門冰箱1 台，並請
    燦坤公司右昌店於95年12月29日將該小冰箱配送至高雄市○○○路67號高雄市政府文化局文化中心副處長辦公室，而由
    丁○○予以收受。嗣於96年1 月3 日上午10許，被告丁○○
    主持文化高雄春節展演活動工作小組會議時及開標時，被告
    丁○○等人即評選時廣公司均符合投標文件規範，並在同年
    1 月4 日，公開評選後，由時廣公司標得此項文化高雄春節
    展演活動標案，因認被告丁○○涉有貪污治罪條例第5 條第
    1 項第3 款對於職務上收賄罪嫌云云。
二、按犯罪事實應依證據認定之，無證據不得認定其犯罪事實；
    又不能證明被告犯罪，應諭知無罪之判決，刑事訴訟法第15
    4 條第2 項及第301 條第1 項分別定有明文。再按刑事訴訟
    法上所謂認定犯罪事實之證據，係指足以認定被告確有犯罪
    行為之積極證據而言，如未能發現相當證據或證據不足以證
    明，自不能以推測或擬制之方法，以為裁判基礎。而認定不
    利於被告之事實，須依積極證據，苟積極證據不足為不利被
    告之認定時，即應為有利於被告之認定，更不必有何有利之
    證據；又認定犯罪事實所憑之證據，雖不以直接證據為限，
    間接證據亦包括在內，然而無論直接證據或間接證據，其為
    訴訟上之證明，須於通常一般之人均不致有所懷疑，而得確
    信其為真實之程度者，始得據為有罪之認定，倘其證明尚未
    達到此一程度，而有合理之懷疑存在，無從使事實審法院得
    有罪之確信時，即應由法院為諭知被告無罪之判決。又按貪
    污治罪條例第五條第一項第三款所規定之公務員對於職務上
    行為收受賄賂或不正利益罪，端視其收受之財物或不正利益
    是否與公務員職務上之行為有對價關係而定，兩者如有對價
    關係，不問行賄者以何種名義為之，其收受之一方即應成立
    收受賄賂罪，如無對價關係而收受，即無成立該項罪名可言
    。所謂職務上行為之對價關係，則指公務員被他人之賄賂或
    不正利益予以買通，而於其職務範圍內相對地有踐履賄求對
    象之特定行為，始與該罪之構成要件相當。（最高法院96
    年台上字第381 判決參照）。訊據被告丁○○堅決否認有何
    收賄，並辯稱：冰箱是自己買的，且有付錢給己○○，與春
    節招標沒有關係，當時在調查局時就有強調把錢給己○○或
    是小葉（戊○○），等約談結束後，我回去仔細想就知道是
    在96年1 月4 日評選結束後將錢交給謝小姐（己○○），我
    之所以會請己○○買冰箱是因為在（95年）月11月中旬時，
    有同事提到要買冰箱，不知道哪家最便宜，謝小姐（謝慧容
    ）說她先生有燦坤的會員卡，且她公司打算要搬家，她要看
    家電的時候可以順便幫我去看冰箱，從頭到尾都是她替我去
    買而已等語。
三、經查：
（一）被告丁○○於95年12月間某日因其新任職高雄市立文化中
      心之副處長辦公室內並無機關購置專用之電冰箱，遂向己○○（時廣公司之總監）詢問何款式小型冰箱較實用，並
      由己○○以其近日時廣公司將搬家，可透過其配偶黃昭程
      以燦坤實業股份有限公司會員名義一起洽購時廣公司其他
      家電用品之事實，業據被告供承在卷（參96年1 月26日調
      查筆錄，96年他字第912 號卷第76頁反面），核與證人己○○所供之情節相符（參同上日調查筆錄，同上卷第66頁
      反面）。證人己○○復證稱：我請他（黃昭程）幫忙用會
      員買較便宜，那時我是跟他（黃昭程）講是英梅姐請我們
      幫她代買等語（參同上日偵訊筆錄，同上卷第67頁）。黃
      昭程遂於95年12月27日晚間8 時許，前往燦坤公司右昌店
      以其個人會員名義同時刷卡購置東芝牌雙門電冰箱（型號
      ＧＲ－Ｈ12ＴＰＴ，會員價為7641元）及燒錄器（會員價
      1349元）各1 部之事實，此有燦坤公司右昌店販賣明細單
      、黃昭程中國信託信用卡簽帳單及電子發票各1 份影本在
      卷可按，足見本件係被告因其擔任副處長辦公室內並無專
      用之電冰箱，遂主動向己○○詢問何款電冰箱較實用後，
      始由己○○委託其配偶黃昭程購買之事實，應可確認。另
      證人甲○○雖於本院審理中證稱：在（95年）11月中旬的
      時候，我們要舉辦茶宴活動，所以約了廠商就是多聯公司
      等人在副處長（即被告）辦公室討論，副處長泡茶給我們
      喝，因為當時天氣很熱，當時副處長才剛升官搬到新辦公
      室，我向副處長開玩笑說，你這裡要買個冰箱，才可以冰
      冷飲招待客人，我就有聽到謝小姐（己○○）說，她最近
      剛搬了新辦公室，打算要買辦公室家電用品之類的，（她
      ）可以幫忙看看哪裡有比較便宜，副處長也沒有當場說請
      她（己○○）幫她（丁○○）買等語（參本院96年7 月13
      日審判筆錄）。惟上開甲○○與己○○等人在被告辦公室
      內在討論被告是否要購置小冰箱等情，核與被告於偵查中
      所供承於同年（95年）12月間曾請託己○○購買小冰箱情
      ，兩者時間上，已相距月餘，並不相同，應屬兩事，故辯
      護人主張：被告並未於95年12月間向己○○主動表示要購
      買小冰箱云云，則容有誤會，合先敘明。又上開東芝牌雙
      門電小冰箱經燦坤公司右昌店派員業於同年12月29日運送
      至被告高雄市立文化中心之副處長辦公室內之事實，業經
      被告供承在卷，並有本院核發之搜索票及法務部調查局（
      高雄市調查處）扣押物品目錄表在卷可按，足見被告於案
      發之際，收取上開東芝牌雙門小型電冰箱之事實，已甚明
      確。
（二）又黃昭程自95年12月27日晚上8 時許，在燦坤公司右昌店
      刷卡購得該東芝牌雙門小型電冰箱及至96年1 月26日經調
      查之日止，被告並未支付該東芝牌雙門小型電冰箱價款予
      己○○或時廣公司員工戊○○（綽號小葉）之事實，業據
      證人己○○、戊○○證述在卷（參95年1 月26日調查筆錄
      及偵訊筆錄，同上卷第59頁、67頁）。再參諸證人己○○
      證稱：我由於95年12月27日至96年1 月2 日至香港洽公，
      所以丁○○應該在我出國該段期間有將該冰箱款項7641元
      還給我先生（黃昭程）或交由時廣公司員工小葉（戊○○
      ）等語（參同上日調查筆錄，同上卷第59頁），復證稱：
      她（丁○○）應該有將冰箱錢交給我先生，我先生前天去
      大陸，回國後因公務很忙，我沒問他（黃昭程），回國後
      我有去她（丁○○）辦公室，但有好一段時間，我並沒有
      注意幫她買那個冰箱等語（參同上日偵訊筆錄，同上卷第
      67頁）。另證人戊○○亦證稱：丁○○並未於95年12月27
      日至96年1 月2 日期間將1 筆7641元款項交給我，…我確
      實沒有從丁○○手中收到該筆7641元款項再轉交給己○○
      等語（參同日調查筆錄，同上卷第48頁），並證稱：丁○○只有一次是在10月以後，約在年底，她在辦公室拿20
      00元給我，我不知她要作什麼，她只叫我拿給己○○，…
      從認識至今只收過這一筆錢等語（參同上日偵訊筆錄，同
      上卷第49頁反面），足見被告自取得上開冰箱及至接受調
      查之日（96年1 月26日）止，並未支付該冰箱價款之事實
      ，應可確認，故被告上開所辯：其在96年1 月4 日評選結
      束後即將錢交給己○○云云，則核與事實不符，不足採信
      。另證人己○○雖於本院審理改稱：其經檢、調約談回來
      後（96年1 月26日），隔天（27日）曾打電話給戊○○後
      才想起被告丁○○曾將小冰箱的錢，已於96年1 月4 日評
      選結束後，在被告辦公室內交給其收執云云。另證人戊○○亦附合證稱：約談後（96年1 月26日），她（己○○）
      有問我丁○○是不是有拿什麼東西給她過，因為她很迷糊
      ，經常忘東忘西，所以我要她回去找找看，她找到後有給
      我看…，她（己○○）隔幾天後有將一個裝錢的信封交給
      我看云云。惟己○○於96年1 月26日當日是以被告身份接
      受調查之事實，業據己○○證述在卷，並有當日偵訊筆錄
      在卷可按（參臺灣高雄地方法院檢察署96年他字第912 號
      卷），其果真於約談之翌日（96年1 月27日）即發現曾已
      於96年1 月4 日收到被告所支付之小冰箱價款，則該項明
      顯具體之有利事證，何以遲至同年3 月6 日，始由其辯護
      人具狀表示當時因於行動電話通話中，即隨手將信封（裝
      有小冰箱價款）放入手提袋內云云（參96年度偵字第6505
      號第64頁）。被告之辯護人雖亦另具狀表示：己○○於偵
      查中之辯護人郭清寶律師曾於96年1 月29日與同年2 月6
      日與己○○進行會談研究答辯旨意，並於2 月6 日當日定
      稿，並請己○○確認書狀內容以利遞狀，後因己○○忙於
      其他相關春節之文化活動籌備及工作以致延誤遞狀時間等
      語（參理維國際法律事務所96年7 月30日函）。惟由觀諸
      上開書函說明其延誤具狀之原因仍在於己○○本人之延遲
      ，並非郭清寶律師遞狀之期間有何遲誤之情事。況證人己○○復證稱：我跟律師說的時間是找到（裝錢信封）的時
      候相隔一個禮拜云云（參本院96年7 月13日審判筆錄），
      是己○○果真接受偵訊（96年1 月26日）之翌日（1 月27
      日）已找到該紙裝有小冰箱現款之信封，則何以又相隔一
      星期後，始與其辯護人討論此重要有利之案情，足徵證人
      己○○上開之證述已於96年1 月27日找到裝錢之信封云云
      ，核與事理有違，自難信以為真。故證人己○○所述其於
      偵查中忘記丁○○已於96年1 月4 日將小冰箱價款交付云
      云，應屬迴護被告丁○○之詞，不足採信。另參諸被告丁○○果真曾於96年1 月4 日已將該小冰箱價款交予己○○
      ，則其與己○○兩人何以於接受偵訊之當日，竟對將小冰
      箱價款交付之時間、地點、收款之對象及如何交付，二人
      卻又同時無法明確加以說明。審諸被告丁○○與證人己○○（當時為被告身份）二人於96年1 月26日接受檢調偵訊
      及製作筆錄時，其二人各自委託之辯護人均全程在場，此
      有上開筆錄在卷可參，且二人接受偵訊日與其二人事後供
      述交付款項之時間僅相隔22日，被告丁○○如已確實支付
      該冰箱價款，自無可能於偵查中無法供述究將錢交給己○○或戊○○之理。另證人戊○○雖亦到庭證稱：當時（96
      年1 月4 日下午）有在被告丁○○辦公室內看到丁○○有
      將一個類似信封的東西交給總監（己○○），說什麼錢的
      ，要給她，但因為我認為不是我的事情，所以沒有去追問
      等語（參本院96年7 月13日審訊筆錄）。惟證人戊○○於
      偵訊已堅稱並未收到丁○○轉交之小冰箱錢予己○○，故
      其於96年1 月4 日評選結束後，是否真與己○○有到丁○○辦公室等情，已非無疑問。況縱令其確曾於96年1 月4
      日在被告辦公室內曾目睹被告曾有將一個信封交予己○○
      收執，惟其卻又證稱：不知道該信封內的錢是什麼錢等語
      （參同日審訊筆錄），足見證人戊○○上開之證詞，亦難
      證明被告已於96年1 月4 日已將小冰箱錢交付己○○。故
      被告丁○○上開所辯：已於96年1 月4 日將小冰箱錢交付
      己○○云云，顯與事實不符，尚難採信。
（三）高雄市立文化中心於95年12月間為利用豬年春節系列展演
      活動預定於96年2 月18日起至3 月4 日（農曆正月初一至
      正月十五日），在文化中心園區辦理文化高雄春節展演活
      動。文化局文化中心管理處承辦人員，遂於95年12月6 日
      簽請舉辦文化高雄春節展演活動，並請准予依規定於開標
      前成立評選委員及工作小組（工作小組部分，則在95 年
      12月20日，由高雄市政府文化局局長指定丁○○擔任工作
      小組成員，負責審查廠商企劃書內容有無符合規定項目）
      ，嗣經高雄市政府文化局局長核准後，即於95年12月18
      日，刊登政府採購公報，公告以限制性招標方式辦理招標
      之事實，此有高雄市政府中正文化中心管理處（活動課）
      95年12月6 日、10日簽呈及「文化高雄市春節展活動」工
      作小組建議名單影本在卷可按（參96年偵字第6505號卷第
      5 至第7 頁）。而被告則於96年1 月3 日審查投標廠商資
      格（簡稱審查資格標）之當日上午，由高雄市文化局主任
      祕書臨時指定擔任審標會議主持人之事實，業據證人乙○○證述在卷可按，復有高雄市政府文化局祕書室96年12月
      12日簽呈及祕書室主任歐秀卿出具證明書在卷可按（參本
      院96年7 月13日審訊筆錄）。又當日審查資格標之廠商計
      有時廣公司、珮聲多媒體廣告公司、華商管理顧問公司、
      好望角公關公司等4 家廠商參與此次投標，經工作小組審
      核後，認均符合參與投標資格之事實，有高雄市政府文化
      局徵選「文化高雄春節展演活動」評選案96年1 月3 日（
      時間：上午10時，地點高雄市政府文化開標室）會議紀錄
      在卷可按。足見公訴意旨認被告在本案中擔任文化高雄春
      節展演活動工作小組成員及開標主持人，則稍有未洽（按
      被告僅擔任審查資格標會議之主持人），亦附敘明。
（四）另依被告於96年1 月3 月主持之審查資格標會議中，其所
      紀錄高雄市政府文化局徵選「文化高雄春節展演活動」評
      選案工作小組（簡稱評選案之工作小組）之會議紀錄附件
      中，對其中之廠商好望角公關公司有特別註記部分缺失以
      提供翌日（96年1 月4 日）評選委員們參考之事實，業據
      該工作小組之成員甲○○證述在卷（參同上日審判筆錄）
      ，又證稱：我們工作小組成員各自看（投標廠商）企劃案
      ，每個人都有一張紀錄表，成員是個別手寫在紀錄表上，
      三個人的看法都是一樣，我是把成員的紀錄表彙整一張等
      語。（同上日審訊錄），足見上開工作小組紀錄表所註記
      之事項，則屬該工作小組審核後之會議結論，並非僅被告
      個人意見之事實，應可確認。故被告於廠商評選前，雖收
      取投標廠商時廣公司總監己○○購買之該小冰箱，然尚難
      憑此即推認被告所收取之小冰箱與其職務上之行為有何對
      價關係。
（五）又上開時廣公司等4 家符合投標資格之廠商均於翌日（96
      年1 月4 日）除均派員出席參與此次投標，並均提送之企
      畫書、簡報及答詢之事實，此有擔任本件高雄市政府文化
      局之「文化高雄春節展演活動」採購之評選人即證人丙○○證述在卷，復有高雄市政府文化局於96年1 月4 日公開
      評選委員會之會議記錄在卷可按。又因當日到埸接受評選
      之4 家廠商作完簡報後，評選委員為求對投標廠商優劣有
      更深入之了解，於評分前，則由其中部分評選委員向該評
      選案工作小組提問之事實，業經本院勘驗當日之評選會議
      紀錄光碟屬實，並製有勘驗筆錄在卷可按，而當時擔任之
      評選委員即證人丙○○並證稱：由於是當場才能看到廠商
      的資料，而且（各家廠商做完簡報後）時間只有15分鐘而
      已，所以我會這麼問，這都是歷年擔任評審的經驗，因為
      有些廠商很會寫企劃書，但是實際執行情況卻不是那麼好
      等語（參同上日審判筆錄）。又被告當日雖有對曾與文化
      中心合作過之廠商配合度提出說明，但並未具體建議評選
      委員何家廠商較適合承作高雄市政府舉辦之該項活動事實
      ，業據證人丙○○證述在卷，並有上開評選會議紀錄光碟
      足稽，證人丙○○復證稱：（評選當日）我聽了她（丁○○）的報告後，我覺得她的陳述是比較保守，只有說到哪
      些廠商配合度高，但是沒有講到哪些廠商比較不好等語。
      又被告於評選當日依評選委員提問而報告後，當日即由評
      選委員各自依評選標準完成各廠商得分之事實，業據證人
      丙○○證述在卷，並證稱：（得分高低）最重要還是要聽
      廠商現場的簡報資料才能下判斷…，評選委員打分數是沒
      有互相影響，因為我們的位置排的很開等語。足見被告當
      日雖在評選之過程有對部分廠商與文化中心之合作態度提
      出說明，然係基於部分評選委員之提問下，始為其多次承
      辦活動經驗之應答，並非被告事先為影響評選結果，而對
      評選委員們所為之主動說明。況僅以被告對參與投標廠商
      之配合度說明，能否足以影響當日評選委員之評分結果，
      亦難有何證據足資證明。
（六）綜上所述，本件被告於擔任高雄市政府文化局所屬之中正
      文化中心副處長期間，雖曾接受民間廠商時廣公司之友人
      己○○所購買之小冰箱，然其既無證據足證其所取得之小
      冰箱與時廣公司嗣後所標得之高雄市政府文化局所舉辦「
      文化高雄春節展演活動」案，與其職務上之行為有何對價
      關係，依首開規定及最高法院判決說明，核被告所為尚與
      貪污治罪條例第5 條第1 項第3 款對於職務上收賄罪之構
      成要件不符，故自難對被告遽以貪污治罪條例罪相繩。此
      外復查無何其他證據足證被告有何其他犯行，是既未有何
      證據足證被告涉有違反貪污治罪條例罪嫌，自應為無罪之
      諭知。
據上論斷，應依刑事訴訟法第301條第1項，判決如主文。
本案經檢察官董秀菁到庭執行職務。
中　　華　　民　　國　　96　　年　　8 　　月　　17　　日
                  刑事第八庭  審判長 法　官  李政庭
                                     法  官  李育信
                                     法  官  王俊彥
以上正本證明與原本無異。
如不服本判決應於收受本判決後10日內向本院提出上訴書狀，並
應敘述具體理由，如未敘述上訴理由者，應於上訴期間屆滿後20
日內補提理由書狀於本院（均須按他造當事人之人數附繕本）「
切勿逕送上級法院」。
中　　華　　民　　國　　96　　年　　8 　　月　　17　　日
                                     書記官  周祺雯
